【裁判字號】    98,易,1007
【裁判日期】    981020
【裁判案由】    偽造文書
【裁判全文】
臺灣臺中地方法院刑事判決              98年度易字第1007號
公  訴  人  臺灣臺中地方法院檢察署檢察官
被      告  丙○○
            乙○○
共      同
選任辯護人  羅豐胤律師
            蔡素惠律師
上列被告等因偽造文書等案件，經檢察官提起公訴(97年度偵字
第16432號)，本院判決如下：
    主    文
丙○○、乙○○均無罪。
    理    由
一、公訴意旨略以：被告丙○○並無結婚之真意，為幫助被告乙○○以低價尋得外籍幫傭，於民國96年4月間，與乙○○協
    議，由乙○○委託不知情之蔡裕要 (另經檢察官為不起訴處
    分)辦理至印尼假結婚之事宜。丙○○、乙○○及蔡裕要遂
    於同年4月24日出境前往印尼，由蔡裕要安排丙○○與印尼
    籍女子丁○○ (印尼名THEN LIAN SAN)相親會面後，旋於同
    月27日在印尼喃吧哇坤甸民事註冊局，由丙○○與不知情之
    丁○○辦理公證結婚登記，取得該國結婚證書等文件。丙○○及乙○○於返國後，2人共同基於使公務員登載不實公文
    書之犯意聯絡，推由丙○○於同年10月5日持上開虛偽辦理
    結婚而取得並經我國駐印尼臺北經濟貿易代表處認證之結婚
    證書等文件，前往臺中縣清水鎮戶政事務所，填寫結婚登記
    申請書，依戶籍法規定申請辦理與丁○○之結婚登記，致使
    承辦戶籍登記不知情之公務員經形式審查後，將此不實之結
    婚、配偶資料，登載於職務上所掌之公文書上，包括戶籍登
    記資料之電磁紀錄，足以生損害於戶政機關對於戶籍管理之
    正確性。嗣再由不知情之丁○○持上開不實之戶籍登記公文
    書，向我國駐印尼臺北經濟貿易代表處，申請停留簽證而行
    使之，經該管承辦公務員為實質審查後，於96年11月8日准
    許核發停留期限為180天之單次入境停留簽證予丁○○。丁○○隨後於同年12月27日，持上開停留簽證供桃園中正國際
    機場(現改名為臺灣桃園國際機場)入境之海關人員查驗以為
    行使，而合法進入臺灣地區，足以生損害於入出境管理局對
    人民入出境管理之正確性。丁○○於入境後，旋由乙○○及
    丙○○攜同帶往乙○○位於臺中縣清水鎮○○路65號住處，
    24小時均住居該處，自始至終均未與丙○○同居，並在乙○○住處從事家庭幫傭之工作，乙○○、丙○○即告知丁○○
    每月薪資新臺幣(下同)17,000元，惟因結婚仲介費用須由丁○○支付30萬元，故每月扣除1萬元，須扣30個月等語，丁○○因初到我國，人生地不熟，且不諳國語，只得同意，適
    因乙○○要求丁○○每日工作時數過長，且期間僅回到丙○○住處4次，每次約4小時 (其中約2小時幫丙○○打掃)，無
    法休息，不堪身心疲累，始於97年6月初，向其妹夫古得郎
    告知此事，由古得郎報警而查獲，乙○○因而不法取得自97
    年1月起至97年6月20日止之勞務利益63,333元，因認被告丙○○、乙○○涉犯刑法第216條、第214條行使使公務員登載
    不實文書罪、同法第339條第2項詐欺得利罪嫌等語。
二、按犯罪事實應依證據認定之，無證據不得認定犯罪事實；又
    不能證明被告犯罪或其行為不罰者，應諭知無罪之判決。刑
    事訴訟法第154條第2項、第301條第1項分別定有明文。次按
    事實之認定，應憑證據，如未能發現相當證據，或證據不足
    以證明，自不能以推測或擬制之方法，以為裁判基礎；而認
    定不利於被告之事實，須依積極證據，苟積極證據不足為不
    利於被告事實之認定時，即應為有利於被告之認定，更不必
    有何有利之證據；所謂認定犯罪事實之積極證據，雖不以直
    接證據為限，間接證據亦包括在內，然而無論直接或間接證
    據，其為訴訟上之證明，須於通常一般之人均不致有所懷疑
    ，而得確信其為真實之程度者，始得據為有罪之認定，倘其
    證明尚未達到此一程度，而有合理之懷疑存在時，自不能以
    推測或擬制之方法，以為有罪裁判之基礎，最高法院著有30
    年度上字第816號、40年度臺上字第86號、76年度臺上字第4
    986號判例意旨可資參照。又刑事訴訟法第161條第1項規定
    ：檢察官就被告犯罪事實，應負舉證責任，並指出證明之方
    法。因此，檢察官對於起訴之犯罪事實，應負提出證據及說
    服之實質舉證責任。倘其所提出之證據，不足為被告有罪之
    積極證明，或其指出證明之方法，無從說服法院以形成被告
    有罪之心證，基於無罪推定之原則，自應為被告無罪判決之
    諭知，最高法院亦著有92年臺上字第128號判例可資參照。
三、證據能力部分：
(一)告訴人丁○○於警詢中所為之指述，為被告以外之人於判外
    之言詞陳述，屬傳聞證據，被告及辯護人就該證據之證據能
    力提出爭執(見本院卷第16頁)，且告訴人丁○○於警詢之陳
    述與刑事訴訟法第159條之1、第159條之2或第159條之3所定
    情形不相符合，復查無得例外取得證據能力之法律依據，固
    應認無證據能力，惟被告以外之人於審判外之言詞或書面陳
    述，雖不得以之直接作為認定犯罪事實與否之證據，但參酌
    現行刑事訴訟法第166條之1第2項、第3項第6款，第166條之
    2之規定及行反詰問時，容許以陳述人先前不一致之陳述作
    為彈劾證據之法理，非不得以之作為彈劾證據，用來爭執被
    告、證人、鑑定人陳述之證明力。故關於告訴人丁○○於警
    詢時之指述，固無證據能力，不得作為證據，惟應得作為彈
    劾證據。
(二)按被告以外之人 (包括證人、鑑定人、告訴人、被害人及共
    同被告等)於審判外之陳述雖不符刑事訴訟法第159條之1至
    之4等4條之規定，而經當事人於審判程序同意作為證據，法
    院審酌該言詞陳述或書面陳述作成時之情況，認為適當者，
    亦得為證據；當事人、代理人或辯護人於法院調查證據時，
    知有刑事訴訟法第159條第1項不得為證據之情形，而未於言
    詞辯論終結前聲明異議者，視為有前項之同意，同法第159
    條之5定有明文。查證人古德郎於警詢、偵訊時、證人丁○○於偵訊時之陳述，性質上對被告而言屬傳聞證據，惟被告
    及辯護人於本院準備程序時不爭執證據能力，同意作為證據
    ，且經本院審理時予以提示並告以要旨，經公訴人、被告及
    辯護人表示意見，均未於言詞辯論終結前聲明異議，本院審
    認上開證據作成時之情況，應無違法取證或不當情事，與本
    案待證事實間復具有相當之關聯性，以之作為證據應屬適當
    ，依刑事訴訟法第159條之5規定，自有證據能力。
(三)本案判決以下引用之非供述證據，經本院依法踐行調查證據
    程序，公訴人、被告及辯護人均不爭執各該證據之證據能力
    ，且亦查無依法應排除其證據能力之情形，是後述所引用證
    據之證據能力均無疑義。
四、公訴人認被告丙○○、乙○○涉有上開行使使公務員登載不
    實文書罪、詐欺得利罪嫌，乃以：(一)證人即告訴人丁○○於
    警詢、偵訊時之證述、(二)臺中縣清水鎮戶政事務所98年2月4
    日中縣清戶字第0980000351號函檢附被告丙○○之結婚登記
    申請書、印尼喃吧哇坤甸民事註冊局公證結婚證書、我國駐
    印尼臺北經濟貿易代表處認證文件、(三)丁○○停留簽證影本
    、外僑居留資料查詢-明細內容顯示畫面、丙○○之個人戶
    籍資料查詢結果及入出境資訊查詢結果各1份，資為論據。
    訊據被告丙○○、乙○○均堅決否認有何公訴意旨所指行使
    使公務員登載不實文書、詐欺得利之犯行，被告丙○○辯稱
    ；伊不是假結婚，伊因為年紀大，子女都在外面，伊又生病
    ，需要人照顧，才與丁○○結婚，伊在去印尼結婚前半年有
    跟乙○○說伊想娶老婆，乙○○說娶外籍老婆好不好，伊說
    好，所以才會去印尼娶老婆。去印尼結婚的費用是向伊兒子
    蔡明煌要的，但伊沒有告訴蔡明煌用途為何，伊沒有告訴子
    女伊結婚，是結婚後伊才說的。伊覺得年紀這麼大了，才娶
    老婆很丟臉，所以在臺灣沒有辦婚宴。但在印尼結婚時有請
    客，也有分紅包給丁○○的家人，在印尼結婚後，丁○○告
    訴伊她在印尼還有小孩子要照顧，伊想說錢可能不夠用，所
    以才想說讓她去幫傭，讓她將賺得的錢匯回印尼去。丁○○
    還沒有來臺灣之前，伊跟乙○○有談過，說丁○○來臺灣之
    後，可以去乙○○家中幫忙，96年年底丁○○到臺灣，她聽
    的懂一點點國語，我們去機場接她時，有在車上跟她說去乙○○家中幫忙，還有薪水可以領，她說如果老闆好，他就住
    在那裡，但老闆若不好，她就要走，因為她工作晚上回伊住
    處，中間有3公里多的距離，她不會騎機車，如果騎腳踏車
    很遠，晚上騎也很危險，所以她住乙○○家，婚後伊也因此
    將戶籍遷到乙○○住處。伊也有跟丁○○說如果住的習慣就
    繼續住，住不習慣就回來，我們自己開店做小生意，她也說
    好。後來丁○○只跟伊說老闆沒有讓他吃豬肉，其餘沒有說
    什麼等語；被告乙○○辯稱：伊和丙○○是老朋友，丙○○
    說想要娶老婆，因為伊問蔡裕要，他說有，才會和丙○○一
    起去印尼。去印尼的機票、費用都是丙○○支付的，他要娶
    老婆很高興，說要幫伊出錢，伊幫他處理出國手續、帶他出
    國、回國，但丙○○結婚的手續伊沒有參與。丁○○到伊家
    幫忙工作之前，伊家中沒有有僱人幫傭，都是伊太太在做，
    約半年會請人來家中打掃一次。因為丙○○告訴伊說要丁○○自食其力，而且丁○○家中又需要錢，基於朋友立場，丙○○已經開口，伊才幫他。丁○○每月1萬元的薪水因銀行
    開戶不成功，丁○○說先放在伊這裡也是一樣，要求放伊這
    裡，等回印尼時再拿回去，伊是幫丁○○存款，因為之後辦
    身分證要42萬元的存款才能辦理。伊沒有不讓丁○○打電話
    ，接丁○○到伊家裡後，有讓她打電話回去印尼給她媽媽。
    伊根本不知道丁○○幾點起床。伊太太以前早上的都是6 點
    多起來煮飯、帶小孩去上學，不用去田裡工作。而丁○○則
    是多了田裡的工作。我們田裡種的都是種來自己吃的。丁○○不會開車，丙○○家離伊家很遠，騎腳踏車太遠，伊怕她
    會出意外，才讓她住伊家裡。伊有載丙○○及丁○○去外交
    部辦理居留證，他們也有手牽手，丙○○有一次去伊家裡載
    丁○○，他們騎車也是摟著，伊不知道丁○○為什麼這樣說
    ，他們是真的結婚等語。辯護人則為被告2人辯護稱：被告
    乙○○並未限制丁○○使用家中電話，且平常上班上課日早
    晨7點以後，丁○○均單獨一人在家，其使用電話，更無可
    能受限。又丁○○曾至超商購買國際電話卡，利用乙○○家
    中電話對外聯絡，有通聯紀錄可證丁○○以電話聯絡頻繁，
    且乙○○夫妻於丁○○生病時確有帶丁○○去看醫生，有就
    醫收據可證，可見丁○○於偵查中指稱剛到臺灣時不能碰電
    話、生病沒看醫生，顯均非事實。被告丙○○因子女均已成
    年，未同住一住，自身又有高血壓、心臟病、糖尿病、全身
    性濕疹及汗皰診等疾病，為謀餘生有伴侶相伴，相互照顧，
    輾轉由乙○○及案外人蔡裕要、印尼籍綽號小燕之女子居間
    介紹，至印尼與丁○○相親，因雙方均有意互結連理，乃依
    臺灣習俗拍攝結婚照，舉辦婚宴結婚。丙○○因疾病，性需
    求已甚低落，與丁○○結婚在於冀望年老時相互扶持，非如
    年輕夫婦般在於朝暮相處，丁○○來臺後先至乙○○住處幫
    傭，乃被告丙○○之人生規劃，難以此即謂丙○○與丁○○
    係假結婚。且丁○○在乙○○家中幫傭期間，丙○○亦時常
    攜帶衣物及食物探望，足見丙○○對於丁○○是真心關愛，
    並非假結婚等語。經查：
(一)按告訴人之告訴，係以使被告受刑事訴追為目的，是其陳述
    是否與事實相符，仍應調查其他證據以資審認。告訴人之陳
    述如無瑕疵，且就其他方面調查又與事實相符，固足採為科
    刑之基礎，倘其陳述尚有瑕疵，則在未究明前，自不得遽採
    為論罪科刑之根據；而所謂無瑕疵，係指被害人所為不利被
    告之陳述，與社會上之一般生活經驗或卷附其他客觀事證並
    無矛盾而言，至所謂就其他方面調查認與事實相符，非僅以
    所援用之旁證足以證明被害結果為已足，尤須綜合一切積極
    佐證，除認定被告確為加害人之外，在推理上無從另為其他
    合理原因之假設而言 (最高法院52年臺上字第1300號判例、
    92年度臺上字第5580號判決意旨參照)。故告訴人縱立於證
    人地位而為指證及陳述，且其指證、陳述無瑕疵可指，仍不
    得作為有罪判決之唯一證據，應調查其他證據以察其是否與
    事實相符，亦即仍須有補強證據以擔保其指證、陳述之真實
    性，始得採為斷罪之依據。
(二)查被告丙○○於96年4月24日與被告乙○○、蔡裕要共同前
    往印尼，由蔡裕要安排下，與告訴人即印尼籍女子丁○○(
    印尼名THEN LIAN SAN)相親會面後，於同年月27日在印尼喃
    吧哇坤甸民事註冊局辦理公證結婚登記，丙○○於同年月29
    日返回臺灣後，又於同年6月10日至14日再次前往印尼辦理
    相關手續，其後於96年9月5日經我國駐印尼臺北經濟貿易代
    表處認證後，由丙○○於同年10月5日持上開結婚證明書、
    認證書等文件，前往臺中縣清水鎮戶政事務所，填寫結婚登
    記申請書辦理與丁○○之結婚登記，而我國駐印尼臺北經濟
    貿易代表處，並於96年11月8日准許核發停留期限為180天之
    單次入境停留簽證予丁○○，丁○○乃於同年12月27日持上
    開停留簽證由桃園中正國際機場 (現改名為臺灣桃園國際機
    場)合法進入臺灣等情，有告訴人丁○○之外僑居留資料查
    詢-明細內容顯示畫面單、之印尼護照各1份【見臺中縣警察
    局清水分局中縣清警偵字第00970032048號卷(下稱警卷)第3
    3至34頁】、印尼喃吧哇坤甸戶政民事註冊局公證結婚證書
    及我國駐印尼臺北經濟貿易代表處認證文件中華民國停留簽
    證各1份(見警卷第37至41頁)、被告丙○○之入出境資料查
    詢結果1份【見臺灣臺中地方法院檢察署97年度偵字第16432
    號卷 (下稱偵查卷)第27頁】、被告丙○○提出之婚紗照片6
    張、結婚宴客3張照片 (見偵查卷第58至60頁)、被告丙○○
    之護照影本(見偵查卷第61至63頁)、臺中縣清水鎮戶政事務
    所98年2月4日中縣清戶字第0980000351號函檢附結婚登記申
    請書、印尼喃吧哇坤甸民事註冊局公證結婚證書暨我國駐印
    尼臺北經濟貿易代表處認證文件(見偵查卷第137至143頁)、
    內政部入出國及移民署98年2月9日移服中縣儒字第09880409
    83號函暨檢送外國人居(停)留案件申請表及相關附件 (見偵
    查卷第145至151頁)在卷可稽。又丁○○入境臺灣後，即由
    被告乙○○、丙○○帶往乙○○位於臺中縣清水鎮○○路65
    號住處居住，從事家庭幫傭之工作，並未與丙○○共同居住
    ，且於工作期間，經乙○○告知每月薪資17,000元，惟乙○○實際上每月僅支付丁○○7千元。嗣丁○○因工作內容繁
    瑣、工作時數長，無法休息，不堪身心疲累，乃於97年6月2
    0日經由其妹夫古德郎報警而查悉上情等情，亦據證人即告
    訴人丁○○於偵訊時、證人古德郎於警詢、偵訊時 (見警卷
    第22至31頁、偵查卷第15頁)證述明確，此部分事實，堪先
    認定。
(三)公訴意旨認依丁○○於96年12月27日入境臺灣即由被告乙○○接至家中居住並幫忙家中清潔工作等事務，未與被告丙○○同居之情，顯見被告丙○○並無與丁○○結婚之真意，僅
    是為被告乙○○提供家中幫傭之人手云云。惟證人丁○○於
    偵訊時證述：蔡裕要的小老婆住在印尼，伊是過透媒人介紹
    認識蔡裕要的小老婆與蔡裕要等人，媒人是印尼當地人，本
    身是專門介紹婚姻的，但伊與媒人認識很久了，她知道伊離
    婚後想結婚，所以有機會就介紹，因為媒人說蔡裕要的朋友
    從臺灣來印尼娶老婆，問伊要不要認識，伊也想嫁過來，才
    介紹伊認識蔡裕要、乙○○和丙○○等語(見偵查卷第13頁)
    ；於本院審理時證稱：因為伊妹妹有嫁來臺灣，伊才想嫁來
    臺灣，與丙○○結婚之前，丙○○沒有告訴伊他的經濟狀況
    ，但有說家中有3個小孩都有工作，他離過婚、已經退休、
    有退休金。伊與丙○○在印尼結婚時，有請客，丙○○有給
    伊6百萬印尼盾，折合約新臺幣2萬元聘金，伊與丙○○在印
    尼時有發生性行為2次等語 (見本院卷第64頁、第70頁)。觀
    之證人丁○○上揭證詞，被告丙○○與丁○○在印尼結婚時
    ，顯有依臺灣結婚習俗下聘、拍攝婚紗照、公開宴客舉行結
    婚儀式，且被告丙○○就其家中情況如實告知，並未隱瞞，
    此核與被告丙○○、乙○○供述前往印尼結婚之過程大致相
    符。則依證人丁○○所述，顯與一般假結婚之態樣，人頭丈
    夫僅出名為結婚登記，其餘結婚等繁瑣申請、登記事項均委
    由人蛇集團代勞，亦無依循習俗下聘、宴客等之情形大相逕
    庭，是丁○○來臺後雖即至被告乙○○家中幫傭並未與被告
    丙○○同住，然能否據此即認被告丙○○係為幫助乙○○以
    低價尋得外籍幫傭而與丁○○假結婚，顯有疑義。
(四)證人丁○○就被告丙○○是否曾向其表示2人間之婚姻係假
    結婚一節，於警詢時指稱：伊住在乙○○家工作時，丙○○
    有跟伊說過他跟伊結婚的目的只是要帶伊去乙○○家工作，
    不是真的要跟伊結婚等語(見警卷第28頁)；於偵訊時證稱：
    丙○○沒有對伊說過我們是假結婚等語(見偵查卷第15頁)；
    於本院審理時證稱：丙○○告訴伊說他並不想再結婚，只是
    因為乙○○需要人幫他工作，所以才拜託丙○○找一個人結
    婚，然後來臺灣幫乙○○工作等語(見本院卷第70頁背面)；
    就其居住被告乙○○家裡幫傭時能否打電話對外聯絡一節，
    於警詢時指稱：伊到乙○○家後，乙○○都不讓伊打電話，
    直到過了4個月左右才准許伊打電話給伊在臺灣的妹妹共2次
    ，但打電話之前，乙○○有跟伊說不能說太多，且交代伊不
    能向伊妹妹說是假結婚來臺之事，也不能提到說來臺灣是到
    乙○○家工作、工作很累之事，且伊每次打電話給伊妹妹，
    乙○○都在旁邊監視，所以伊打電話時間都很短等語 (見警
    卷第29至30頁)；於偵訊時證稱：伊剛到臺灣時不能碰電話
    ，直到4個月後才能打電話，當時伊試著聯絡妹妹，但她剛
    好回印尼1個多月，伊有告訴妹婿，但他正好在忙，後來伊
    找到一個公用電話，但是工作太多沒有時間去打等語 (見偵
    查卷第14頁)；於本院審理時證稱：伊剛到乙○○家時，曾
    用乙○○的手機打回去印尼。伊到乙○○家工作之後1個多
    月有打過電話去妹妹家，共打過約10次左右。伊住大湖的妹
    妹家中電話是990250號，住基隆的妹妹家中電話是00000000
    0號，妹夫古德郎的行動電話是0000000000號。偵查中伊說
    到乙○○家後4個月才讓伊打電話，因為乙○○不讓伊打電
    話，所以伊不想讓他知道，伊所稱4個月是指伊有詢問過乙○○是否可以讓伊打電話的情形，而1個月是指伊沒有經過
    乙○○的同意就打電話。第1次發薪水時，伊就有去買國際
    電話卡打回印尼。伊打電話給妹妹、古德郎時，有告訴他們
    伊在臺灣的情形，第1次打電話給他們時就有說伊在臺灣有
    受到委屈。古德郎問伊住在哪裡，他要來探視伊，伊有告訴
    他伊住處的英文地址，但他聽不懂等語 (見本院卷第64頁背
    面至第65頁)；就其到臺灣時，被告丙○○與乙○○有無告
    知要伊至乙○○家裡工作一節，於97年8月6日偵訊時證稱：
    來臺灣後沒有人告訴伊要去乙○○家裡工作，乙○○直接把
    伊從機場帶到他家，隔天馬上叫伊工作等語 (見偵查卷第14
    頁)；於97年8月19日偵訊時證稱：丙○○與乙○○到機場接
    伊回來的路上完全沒有提到要幫乙○○家裡做事的事，到了
    乙○○家時才跟伊提到要在乙○○家工作，每月給1萬7千元
    ，但前30個月每個月要扣1萬元等語 (見偵查卷第22頁)；於
    本院審理時證稱：伊到臺灣在機場時，他們有問伊要不要打
    工，伊說好，因為可以拿到錢，而且家事伊也都會做。但伊
    不知道一下飛機就要到乙○○家，且沒有與丙○○住在一起
    。伊出機場後就送到乙○○家，隨行衣服及用品也帶到乙○○家中，伊到他家時，他有告訴伊，以後就是在這裡工作等
    語(見本院卷第66頁背面至第67頁、第70至71頁)；就乙○○
    是否有帶其至銀行辦理開戶存款一節，於偵訊時證稱：過年
    前乙○○有帶伊去銀行開戶，他說30個月的1萬元是要辦伊
    來臺灣的手續費，開戶是要將每月7千元其餘部分存入銀行
    要匯回印尼，因居留證還沒下來不能開戶，後來居留證下來
    後要開戶，但因為居留證被乙○○扣留，無法開戶等語 (見
    偵查卷第23至24頁)；於本院審理時證稱：乙○○的太太說
    錢帶在身上比較容易不見，跟伊說帶伊去銀行開戶，伊也認
    為可以，因為丙○○要結婚時有告訴伊，他要每個月要給伊
    2百萬印尼盾，伊想2百萬應該會有剩餘，想開戶存起來，但
    沒有開戶成功。伊在乙○○家中每月花費只有買電話卡，其
    餘都沒有花到錢，伊每月差不多會將5、6千元寄回印尼給伊
    母親用。第1個月是乙○○的太太幫伊寄的，之後是伊妹妹
    幫伊寄，其餘的1、2千元就是用來買電話卡等語 (見本院卷
    第65頁)；就其於乙○○家中工作時，如有生病是否就醫一
    節，於警詢時指稱：伊生病或身體不舒服時，乙○○和他太
    太都不准伊出門，不幫伊買藥，之前伊感冒，老闆娘叫伊喝
    鹽水就好，伊手部及腰部因工作受傷紅腫，無法工作，老闆
    和老闆娘還是叫伊去田裡工作，不能休息等語 (見警卷第30
    頁)；於偵訊時，經乙○○提出97年2月20日、97年3月10日
    童綜合醫療社團法人童綜合醫院醫療費用明細表影本 (見偵
    查卷第92至94頁)後，證稱：乙○○有帶伊去看2次醫生，一
    次是因為伊手腫，一次是因為伊腹部疼痛等語(見偵查卷第8
    6頁)。堪見證人丁○○就本案是否為假結婚、其在乙○○家
    中幫傭時之情況，其證述先後有多項不一之瑕疵可指；復參
    以證人丁○○於本院審理時原證稱伊在印尼沒有結過婚、沒
    有小孩，丙○○沒有告訴伊如果工作不習慣，可以不要做，
    回去和他一起住，乙○○說每個月扣1萬元是伊來臺灣的費
    用等語(見本院卷第64頁、第67頁背面、第70頁)，經與被告
    丙○○、乙○○對質後，改稱：在印尼時幫伊辦護照的人，
    告訴伊不能說有離過婚，也不能說有小孩。所以伊在印尼辦
    的證件都是單身，伊才會說伊沒有結過婚。丙○○確實有叫
    伊要忍耐，但是要等伊扣完30萬元後，才回來一起擺小吃攤
    位的。乙○○每月給伊7千元，並且告訴伊不能將所有的錢
    都送回印尼，要留一點錢在身邊，有告訴伊辦身分證要42萬
    元的存款等語(見本院卷第72頁)觀之，顯見證人丁○○就本
    案案情於訊問時，如未經被告2人質問，即多有隱瞞。證人
    丁○○所述是否實情，殊有疑義。
(五)再觀之被告乙○○所提出其住家門號為00000000號市內電話
    自96年1月至同年6月之通話明細報表顯示，96年1月間起即
    有與門號00000000號(丁○○在基隆妹妹的家中電話)、0000
    000000號(丁○○苗栗妹妹之夫古德郎的行動電話)電話間之
    通聯紀錄(見偵查卷第107至135頁)，就此，證人丁○○亦證
    稱其於至乙○○家中工作後1個多月即有打過電話給伊妹妹
    ，次數約有10次等語，足見丁○○與其在臺灣的妹妹已有多
    次聯絡，又依證人丁○○於本院審理時證述：伊在乙○○家
    中工作第1個月，就有被騙的感覺，且有打電話給古德郎告
    訴他伊是被騙過來的，沒有住丙○○家，但伊沒有請他報案
    等語(見本院卷第71頁)，倘丁○○所述倘若屬實，何以當時
    未請古德郎立即報案，而延至97年6月20日始由古德郎向警
    方報案？又何以其於97年3月13日與被告丙○○共同至內政
    部入出國及移民署臺中縣服務站辦理居留證時，未向在場公
    務員吐實或求援，仍親自簽名申請居留證？此顯與常理有違
    。復佐以證人古德郎於偵訊時指稱：丁○○約97年1、2月時
    有打電話來說在臺中，沒有詳細地址，當時尚未提及生活不
    好，是後來4月9日伊太太回臺灣後，她才說生活不好等語(
    見偵查卷第15頁)，與丁○○所述顯然不同，自難遽以丁○○之證詞認定被告丙○○、乙○○有其所指詐騙結婚之情形
    。
(六)又被告丙○○辯稱其至印尼結婚之花費係向其長子蔡明煌拿
    18萬元以為支付一節，業經證人蔡明煌於偵訊時指稱：伊不
    知道96年間丙○○至印尼結婚之事，伊很少回家，丙○○也
    沒有跟伊講，約95年9月、10月間丙○○有跟伊拿了17、18
    萬元，但伊不知道用途，伊習慣在家放20萬元現金救急用的
    。丙○○都透過伊妹妹跟伊聯絡，當時伊妹妹說伊父親找伊
    ，叫伊回去一趟或打電話回去，伊就回家一趟，伊父親就跟
    伊要伊一筆錢，要伊不要問，伊也沒有追問，隔了幾天就將
    錢拿回家給他，因為時間有點久，大概是給18萬元，時間伊
    無法確定，因為是2年前的事情等語(見偵查卷第46至48頁)
    ，是以被告丙○○就其至印尼結婚之費用來源，確有提出相
    當之證明。至於被告丙○○就其與丁○○結婚一事，雖丙○○事前並未告知子女，且來臺後亦未舉行婚宴，惟結婚乃係
    男女雙方均有以對方為配偶，並有長久共同生活意願之意思
    而結合共組家庭，與雙方對於配偶原生家庭成員熟稔與否無
    關，且被告丙○○與丁○○再婚時已年近60歲，又係至印尼
    迎娶未曾謀面之外籍女子，衡其心態因而於事成前未予張揚
    ，未事先告知子女，亦屬常情，自不得據此而為被告丙○○
    係假結婚之推論。
(七)本案被告丙○○與丁○○係異國婚姻，並無深厚感情基礎，
    而一般外籍新娘遠嫁來臺，多有語言不通、不諳本國風土民
    情隔閡及兩國文化差異等等障礙。依證人丁○○於本院審理
    時證述丙○○、乙○○聽不懂、亦不會說印尼語，其與丙○○、乙○○均係以國語溝通，其初到臺灣時，中文程度有限
    ，大約聽得懂國語，但不太會講等語(見本院卷第69頁)，丁○○與丙○○、乙○○間顯存有溝通上之障礙，則丁○○對
    於乙○○、丙○○所為之表示是否均能瞭解無誤，又其是否
    能正確向丙○○、乙○○表達個人意思，雙方是否因溝通不
    良而有誤解產生，實值存疑。蓋以證人丁○○於本院審理亦
    自承：在臺灣機場時，乙○○、丙○○他們有問伊要不要打
    工，伊說好，因為可以拿到錢，而且家事伊也都會做。伊在
    印尼有小孩需扶養，每月除扣除1、2千元薪資購買國際電話
    卡外，其餘5、6千元均匯回印尼給伊母親等語觀之，丁○○
    確有匯款回印尼之需求，且就被告丙○○、乙○○所述打工
    之事確有同意，其是否因與丙○○、乙○○言語溝通上之障
    礙，未意會被告丙○○、乙○○所提係指至乙○○家中居住
    幫傭，亦與被告乙○○就每月先扣留1萬元薪資之用途有所
    誤解，衡情亦有可能。又丁○○答應工作之初並未預期在乙○○家裡幫傭之工作如此繁重、每天工作時數又長，致其不
    堪負荷，此經丁○○於本院審理時自承此係其報警之原因之
    一(見本院卷第70頁背面)，自不能因事後有此等情形而推論
    被告丙○○於結婚之初並無結婚真意，係為幫助乙○○以低
    價尋得外籍幫傭而與丁○○假結婚甚明。
(八)本案有關被告丙○○是否與丁○○假結婚，而與乙○○有無
    行使使公務登載不實文書、詐欺得利之犯行，乃以告訴人丁○○指述為主要論據，然告訴人之指述有前述不一致及不合
    常情之瑕疵可指，已如前述，而被告並無自證無罪之義務，
    此為刑事訴訟法之基本原則，本案依公訴人所舉證據，被告
    2人是否確有為前揭行使使公務登載不實文書、詐欺得利之
    犯行，既有相當程度之合理懷疑存在。於此情形，雖被告丙○○就其前往印尼結婚所支出之費用數額，雖於警詢、偵訊
    及本院審理時前後供述略有出入，丁○○來臺後未與被告丙○○同居發生性關係，即以此方式作為反證被告2人有罪之
    論據，附此敘明。
五、綜上所述，依舉證分配之法則，對於被告之成罪事項，應由
    檢察官負舉證義務，檢察官無法舉證使本院產生無合理懷疑
    之確信心證，縱被告所辯不足採信，亦不得因此反面推論被
    告之罪行成立，致違刑事舉證分配之法則。本案公訴人所舉
    之證據，既不能證明被告丙○○、乙○○有上述使公務登載
    不實文書、詐欺得利之犯行，而使本院產生無庸置疑之確信
    心證，則依罪疑唯有利於被告原則，即應對被告2人為有利
    之認定；且本院在得依或應依職權調查證據之範圍內，復查
    無其他積極證據足以證明被告2人確有公訴意旨所指之犯行
    ，是本案要屬不能證明被告犯罪，依刑事訴訟法第301條第1
    項規定，自應為被告2人無罪之諭知。
六、應適用之法條：
    依刑事訴訟法第301條第1項，判決如主文。
本案經檢察官甲○○到庭執行職務。
中    華    民    國    98    年    10    月    20    日
                  刑事第十七庭審判長法  官  陳玉聰
                                    法  官  洪挺梧
                                    法  官  簡芳潔
以上正本證明與原本無異。
如不服本判決應於收受送達後10日內向本院提出上訴書狀，並應
敘述具體理由；其未敘述上訴理由者，應於上訴期間屆滿後20日
內向本院補提理由書（均須按他造當事人之人數附繕本）「切勿
逕送上級法院」。
                                    書記官  呂苗澂
中    華    民    國    98    年    10    月    20    日


司法院資訊處製作；財團法人民間司法改革基金會備份。
